【裁判字號】    90,上,709
【裁判日期】    901114
【裁判案由】    侵權行為損害賠償
【裁判全文】
臺灣高等法院民事判決  九十年度上字第七○九號
    上  訴  人  乙○○
    訴訟代理人  陳金枝
    被 上訴 人  美商微軟公司
    法定代理人  約翰˙梅生
    被 上訴 人  美商奧多比公司
    法定代理人  葛羅葛利˙華倫.
    被 上訴 人  美商歐特克公司
    法定代理人  馬奇亞．史大林.
    被 上訴 人  倚天資訊股份有限公司
    法定代理人  黃杉榕
右當事人間侵權行為損害賠償事件，上訴人對於中華民國八十九年十月三日台灣台北
地方法院八十九年度重附民字第四五號第一審判決提起上訴，本院判決如左：
    主    文
上訴駁回。
第二審訴訟費用由上訴人負擔。
    事    實
甲、上訴人方面：
壹、聲明：
  一、原判決廢棄。
  二、右廢棄部分，被上訴人第一審之訴及假執行之聲請均駁回。
貳、陳述：除與原判決記載相同者，予以引用外，補稱略以：
  一、上訴人於民國（下同）八十六年十一月至八十七年五月間受僱於元寶資訊有限
      公司（下稱元寶公司），於八十七年三月間，上訴人被指定為店長，但僅掛名
      而已。被上訴人美商微軟公司於八十七年四月四日及同年五月三日，向元寶公
      司購買電腦時，並未向上訴人提出灌錄軟體之要求，且上訴人受理訂購後，即
      交由店內人員處理，上訴人根本不知電腦內錄有何種軟體，完全係店內之電腦
      工程師為配合客戶要求而做處理，非由上訴人指示電腦工程師辦理，是上訴人
      與電腦工程師間並無犯意之聯絡，難認有共犯之事實。
  二、台北市警察局於八十七年十二月八日搜索元寶公司台北市○○○路○段三六號
      Ｂ６０１之１室時，上訴人早在同年五月初即離職，上訴人於服務期間，元寶
      公司亦不位於上述地址，不問查獲之電腦硬碟如何，均與上訴人無涉，刑事判
      決以查獲電腦硬碟三只，認定上訴人之犯行，顯於法不合，不得作為認定上訴
      人為共犯之證據。
  三、提貨單上所載加七百五十元，係因硬碟由二點一改為三點二，加大容量之金額
      費用，非灌軟體之費用，
乙、被上訴人方面：
壹、聲明：上訴駁回。
貳、陳述：除與原判決記載相同者，予以引用外，補稱略以：
  一、上訴人任職元寶公司期間，於站前店擔任店長一職，綜理店內各種事務，同時
      任職於元寶公司之證人漢琳於原審證稱：「通常客人會要求免費灌軟體，因為
      業界大家都這麼做，所以我們也這麼做。」自可反映當時店內之作業情形。
  二、被上訴人之調查人員向元寶公司購買電腦時，係由上訴人所接洽，提貨單之硬
      碟機單價欄上，載有「＋750」（即加七五○元）字樣，此係灌裝軟體之手續
      費，上訴人既經手交易，對於電腦有附含盜拷軟體之情形，知之甚稔，上訴人
      顯有侵害被上訴人電腦軟體著作權之行為，上訴人一概否認，顯無理由。
    理    由
一、被上訴人主張：上訴人乙○○於民國八十六年十一月間至八十七年五月間止受僱
    於原審共同被告元寶公司擔任業務員，並於八十七年農曆過年前升任為店長，其
    與原審共同被告元寶公司、甲○○均明知「ETEN」；「PHOTOSHOP」、「
    PAGEMAKER」；「AUTOCAD」；「MS-DOS」、「WINDOWS」、「EXCEL」、「OFFICE
    」、「WORD」、「POWERPOINT」等電腦程式著作係分別由被上訴人微軟公司、奧
    多比公司、歐特克公司及倚天公司享有著作權，竟共同基於意圖銷售、營利之概
    括犯意聯絡，自民國八十七年間起，未經各該著作權人之同意或授權，連續於銷
    售電腦硬體設備時，應客戶之要求，由知情之電腦工程師擅自重製上開著作，附
    贈上開著作於電腦硬碟中，侵害被上訴人等之著作權等情，爰依著作權法第八十
    八條第三項規定，以每一種軟體以一百萬元定其賠償額，並依同法第八十四條、
    第八十九條規定，求為判決命1.上訴人與原審共同被告元寶公司、甲○○連帶給
    付被上訴人美商微軟公司（下稱微軟公司）新臺幣（下同）一百四十萬元；連帶
    給付被上訴人美商奧多比公司（下稱奧多比公司）四十萬元；連帶給付被上訴人
    美商歐特克公司（下稱歐特克公司）二十萬元，連帶給付被上訴人倚天資訊股份
    有限公司（下稱倚天公司）二十萬元，及分別自八十九年三月二十九日起至清償
    日止按年息百分之五計算之利息。2.上訴人與原審共同被告元寶公司、甲○○應
    將原判決附件所載之道歉啟事，以長二十五公分、寬十九公分之篇幅，刊載於經
    濟日報第一版下半頁一日，費用由上訴人與原審共同被告元寶公司、甲○○連帶
    負擔。3.上訴人與原審共同被告元寶公司、甲○○應連帶負擔費用，將本案刑事
    最後事實審判決書主文及事實欄，暨本案民事最後事實審判決書主文欄，以長二
    十五公分、寬十九公分之篇幅，刊載於經濟日報第一版下半頁一日之判決（被上
    訴人逾上開部分之請求，業經原審為被上訴人敗訴之判決，被上訴人未聲明不服
    ）。
二、上訴人則以：伊於八十六年十一月至八十七年五月間受僱於元寶公司，於八十七
    年三月間被指定為店長，但僅掛名而已。被上訴人美商微軟公司於八十七年四月
    四日及同年五月三日，向元寶公司購買電腦時，並未向伊提出灌錄軟體之要求，
    且伊受理訂購後，即交由店內人員處理，伊根本不知電腦內錄有何種軟體，完全
    係店內之電腦工程師為配合客戶要求而做處理，非由伊指示電腦工程師辦理，自
    不得認伊與電腦工程師間有犯意之聯絡；且台北市警察局於八十七年十二月八日
    搜索元寶公司台北市○○○路○段三六號Ｂ６０１之１室時，伊早在同年五月初
    即離職，上訴人於服務期間，元寶公司亦不位於上述地址，不問查獲之電腦硬碟
    如何，均與上訴人無涉，自不得以查獲電腦硬碟三只，作為認定上訴人為共犯之
    證據等語，資為抗辯。
三、被上訴人主張上訴人與原審共同被告元寶公司、甲○○自民國八十七年間起，未
    經各被上訴人之同意或授權，連續於銷售電腦硬體設備時，應客戶之要求，由知
    情之電腦工程師擅自重製被上訴人微軟公司之MS-DOS、Windows 95、W97、Excel
    97、Powerpoint 97、Access 97、Outlook 97等七種軟體，被上訴人奧多比公司
    之Photoshop、PAGEMAKER軟體，被上訴人歐特克公司之AUTOCAD軟體，被上訴人
    倚天公司之ET3軟體，附贈上開著作於電腦硬碟中之事實，業據被上訴人之代理
    人林婷玉律師指訴甚詳，並經證人即受被上訴人美商微軟公司委託調查人員馬小
    華於偵查中證述綦詳（見臺灣臺北地方法院檢察署八十八年度偵字第一一○二三
    號偵查卷第十六至十八頁之訊問筆錄），且有倚天公司著作權登記證明、乙○○
    名片，八十七年四月四日所購買電腦之電腦螢幕照片、統一發票及程式目錄列印
    表，八十七年五月三日所購買電腦之統一發票、客戶提貨單及程式目錄列印表、
    維修單、營利事業登記證、公司執照、現場照片，八十七年十二月八日查獲現場
    之電腦軟體記錄表、電腦螢幕照片、電腦硬碟軟體檢查結果一覽表、軟體比較表
    （見八十七年度偵字第一四七四○號偵查卷第六至三十三、五十三至五十九、六
    十四至七十七、七十九至八十頁）、美商奧多比公司著作權登記證明、宣誓書（
    見八十七年度偵字第一四七四一號偵查卷第十一至三十二頁）、美商歐特克公司
    著作權登記證明、宣誓書（見八十七年度偵字第一四七四二號偵查卷第九至二十
    九頁）、美商微軟公司著作權登記證明、宣誓書（見八十七年度偵字第一四七四
    三號偵查卷第十一至一○○頁）可憑。
四、上訴人雖辯稱其於八十七年三月間被指定為元寶公司店長，但僅掛名而已。被上
    訴人美商微軟公司於八十七年四月四日及同年五月三日購買電腦時，並未提出灌
    錄軟體之要求，且其受理訂購後，即交由店內人員處理，伊根本不知電腦內錄有
    何種軟體等語，惟查：
  (一)查獲當天置於元寶公司其中一部電腦（編號Ｇ３），其內WINDOWS 95電腦程式之
    序號與元寶公司於八十七年四月四日、五月三日所售予被上訴人公司調查人員之
    二套電腦設備內之序號同為15195-OEM-0000000-0000000000-000-0000000-00000
    ，此有電腦軟體記錄表、電腦螢幕照片、電腦硬碟軟體檢查結果一覽表、軟體比
    較表，八十七年四月四日所購買電腦之電腦螢幕照片及程式目錄列印表，八十七
    年五月三日所購買電腦之統一發票及程式目錄列印表在卷可按（見八十七年度偵
    字第一四七四○號偵查卷第十五、二十四、五十四、七十一、七十七、七十九頁
    ），足見上訴人確有擅自重製上開電腦程式著作之犯行。
  (二)又訴外人陳帝佑於八十七年七月或九月經由原審共同被告甲○○之接洽，向元寶
    公司購買組裝電腦設備一套，其硬碟內灌有擅自重製之「WINDOWS 95」之電腦程
    式著作，此經陳帝佑於偵查中證述明確（見八十七年度偵字第一四七四○號偵查
    卷第九十四至九十五頁之訊問筆錄，原法院八十八年度易字第三一二○號刑事卷
    第六十八頁之訊問筆錄）。又客人因使用習慣之問題，有時未必習慣於最新之軟
    體，而會要求店家灌錄其熟用之舊軟體，故上訴人辯稱該「WINDOWS 95」非其公
    司所灌，為卸責之詞，並無可採。
  (三)再原任職於元寶公司之工讀生漢琳於刑事案件審理中證稱：通常客人會要求（灌
    軟體），我們也會答應，因為商場的廠商都是這樣做。（問：通常客人會要求何
    種軟體？）一般的WINDOWS 95、WORD，但通常都是客人與工程師談要灌何種軟體
    。˙˙˙單子寫好後，客人就會到店後向工程師（當時為小李、張嘉洲）說要何
    種軟體（見原法院八十八年度易字第三一二○號刑事卷第一三○至一三三頁之訊
    問筆錄）。
  (四)綜上，原審共同被告元寶公司於交付電腦予客戶之前，確實有擅自將前開電腦程
    式著作重製灌錄於電腦硬碟中之情事，堪以認定。而上訴人任職於元寶公司，擔
    任店長，既自承其受理訂購後，即交由店內人員處理等語，則上訴人就其店內元
    寶公司所僱用之專責電腦工程師將上訴人所交付之電腦，依客戶指示灌錄電腦程
    式於電腦硬碟之事，自不得諉為不知，且上訴人亦因此而與原審共同被告元寶公
    司、甲○○共同犯違反著作權法罪，經法院判處有期徒刑七月，緩刑三年在案，
    有原法院八十八年度易字第三一二、三一二一號、八十九年度易字第二三五號
    及本院八十九年度上訴字第四○○五、四○○六號刑事判決在卷可稽，上訴人辯
    稱其未侵害被上訴人等之著作權等語，並非可採。
五、按因故意或過失不法侵害他人著作財產權者，負損害賠償責任，數人共同不法侵
    害者，連帶負賠償責任，著作權法第八十八條第一項定有明文。查上訴人與原審
    共同被告元寶公司、甲○○連續明知為侵害著作權之物，意圖銷售而擅自重製他
    人著作且意圖營利而交付侵害著作權之物之事實，已如前述，則依前揭法條規定
    ，上訴人與原審共同被告元寶公司、甲○○因故意不法侵害被上訴人之著作權，
    自應連帶負損害賠償責任。惟被上訴人並未提出任何積極證據以證明其損害，其
    亦自承無從提出具體證據證明該項事實（見起訴狀之事實及理由欄所載），被上
    訴人則依著作權法第八十八條第三項前段之規定，以其不易證明實際損害額，請
    求法院依侵害情節酌定賠償額，應予准許。經本院參酌上訴人與原審共同被告元
    寶公司、甲○○明知為侵害著作權之物仍意圖銷售而重製、意圖營利而交付、藉
    以牟利，佐以其等重製系爭電腦程式之數量、時間及銷售電腦設備可獲得之利益
    等侵害情節與被上訴人因此所受之損害情形，認被上訴人就每種著作請求上訴人
    賠償一百萬元，尚嫌過高，以二十萬元為適當。故，上訴人與原審共同被告元寶
    公司、甲○○應連帶賠償被上訴人微軟公司一百四十萬元（七種著作）被上訴人
    奧多比公司四十萬元（二種著作）及歐特克公司、倚天公司各二十萬元（各一種
    著作）。
六、次按被害人對於侵害其著作權，得請求排除之，有侵害之虞者，得請求防止之；
    又被害人得請求由侵害著作權者負擔費用將判決書全部或一部登載新聞紙，著作
    權法第八十四條、第八十九條亦定有明文。查上訴人與原審共同被告元寶公司、
    甲○○既共同侵害被上訴人之著作權，已如前所述，是以被上訴人依該規定請求
    上訴人與原審共同被告元寶公司、甲○○刊登如原判決附件所示之道歉啟事及本
    案民刑事判決之內容（即本院八十九年度上訴字第四○○五、四○○六號刑事判
    決書及及本院九十年度上字第七○九號民事判決書），即屬有據。
七、綜上所述，上訴人共同故意不法侵害被上訴人之著作權，被上訴人依著作權法第
    八十八條第一項、第三項前段、八十四條、第八十九條規定，請求上訴人與原審
    共同被告元寶公司、甲○○連帶賠償被上訴人微軟公司一百四十萬元，被上訴人
    奧多比公司四十萬元，及歐特克公司、倚天公司各二十萬元及分別自起訴狀繕本
    送達之翌日（即八十九年三月二十九日）起至清償日止按年息百分之五計算之利
    息；並刊載道歉啟事、本案民刑事判決，為有理由，應予准許。原審就此部分為
    上訴人敗訴之判決，並分別為假執行及免為假執行之宣告，於法並無違誤。上訴
    意旨指摘原判決不當，求予廢棄改判，為無理由，應予駁回。
四、據上論結，本件上訴為無理由，爰判決如主文。
中      華      民      國    九十    年      十一     月     十四       日
                                      民事第三庭
                                          審判長法  官  張  宗  權
                                                法  官  吳  秀  美
                                                法  官  蕭  艿  菁
右正本係照原本作成。
如不服本判決，應於收受送達後二十日內向本院提出上訴書狀，其未表明上訴理由者
，應於提出上訴後二十日內向本院補提理由書狀（均須按他造當事人之人數附繕本）
上訴時應提出委任律師或具有律師資格之人之委任狀；委任有律師資格者，另應附具
律師及格證書及釋明委任人與受任人有民事訴訟法第四百六十六條之一第一項但書或
第二項（詳附註）所定關係之釋明文書影本。
。
中      華      民      國    九十    年      十一    月     十五       日
                                                書記官  尤  峰  惠
附註：
民事訴訟法第四百六十六條之一（第一項、第二項）：
對於第二審判決上訴，上訴人應委任律師為訴訟代理人。但上訴人或其法定代理人具
有律師資格者，不在此限。
上訴人之配偶、三親等內之血親、二親等內之姻親，或上訴人為法人、中央或地方機
關時，其所屬專任人員具有律師資格並經法院認為適當者，亦得為第三審訴訟代理人
。


司法院資訊處製作；財團法人民間司法改革基金會備份。
